【裁判字號】    96,訴,2353
【裁判日期】    970711
【裁判案由】    返還土地
【裁判全文】
臺灣臺中地方法院民事判決  96年度訴字第2353號
  原      告  丙○○
  訴訟代理人  尤榮福律師
  複  代理人  甲○○
  被      告  戊○○
  訴訟代理人  黃嘉明律師
上列當事人間請求返還土地事件，本院於民國97年6月13日言詞
辯論終結，判決如下：
    主    文
原告之訴及假執行之聲請均駁回。
訴訟費用由原告負擔。
    事實及理由
壹、原告起訴主張：
    1.緣坐落於台中縣后里鄉○○○段第154-21及第154-16地號
      2筆土地（下稱系爭土地）均為原告所有。詎料，經原告
      於民國95年間發現，經台中縣豐原地政事務所測量成果圖
      所示，上開地段第154-16號土地 (A)部分14平方公尺及同
      地段154-21號土地 (B)部分57平方公尺，合計 (A)(B)部
      份面積共71平方公尺土地上，竟存有被告所搭建之加強磚
      造房屋1棟（下稱系爭建物）。查兩告間並未存有任何使
      用借貸抑或租賃關係，上開系爭建物，顯無權占用原告之
      土地，原告自得依民法第767條所示，基於物上請求權，
      請求被告返還占用土地，惟經原告聲請台中縣后里鄉調解
      委員會調解未果，爰提起本訴請求判決如訴之聲明。
    2.被告抗辯已於民國87年間與被拍定人庚○○就后里鄉○○○段第154-16與154-15地號土地交換使用，惟此為訴外人
      庚○○與被告間之債權債務關係，與原告無涉，依債權相
      對性之法理自明，況原告係經拍賣原始取得系爭土地所有
      權，自不受他人約定之拘束，故被告渠等抗辯，洵無理由
      。
    3.系爭土地係由原告經由拍賣程序拍定取得，於拍賣公告上
      並未載有任何存有物上負擔之記載，即無任何第三人物權
      上之權利存於其上，原告買得系爭土地，自得援引民法第
      767條之規定主張物上請求權，請求被告拆屋返地。
    4.前被告辯稱系爭建物係與原告土地前手庚○○交換使用所
      搭建，並傳喚證人丁○○作證，惟丁○○非兩造土地所有
      人，就箇中原委，已難盡知，且渠與被告份屬兄弟，證詞
      難免偏頗。又原告日前提供土地前手庚○○於92年7月14
      日所出具之聲明書，載明就系爭土地未曾與第三人訂立租
      賃契約或同意借貸與第三人使用，足見被告抗辯交換土地
      之約定，顯不可採。
    5.系爭建物被告自認係於76年間完成，系爭交換同意書卻是
      於87年才書立，而同意書上未載明交換使用方式為何，衡
      諸常情，系爭建物應已存在，縱土地上建物已存在亦應於
      同意書上載明，認系爭土地上之建物與被告兄弟間之土地
      交換使用無涉，該同意書無法證明被告使用土地於系爭土
      地上搭建系爭建物有合法權源，當初搭建系爭建物未經原
      告前手之同意，至於乙○○之具結書內容並不實在，因其
      為專業代書，對於土地上之使用狀況應有所載明才是。
      並聲明：
    1.被告應將坐落於台中縣后里鄉○○○段第154-16、154-21
      地號土地上如附圖所示之 (A)(B)部份，面積共71平方公
      尺土地上之加強磚造建物拆除，並將土地返還於原告。
    2.原告願供擔保請准宣告假執行。
貳、被告則以下列情詞資為抗辯：
    1.原告於92年6月23日因拍賣事件，向鈞院標得系爭土地，
      鈞院當時拍賣之初其公告並無包含地上建物在內，更何況
      原告於拍賣公告時，即有註明地上有被告之房屋，拍定後
      不點交。故原告於拍定前即知悉地上有被告房屋，依最高
      法院86年度台上字第3181號判決意旨，原告仍執意投標即
      有默許被告繼續使用土地之意思，不能指被告無權占有。
    2.本件關於台中縣后里鄉○○○段154-15、154-16、154-20
      、154-21號等地，原為訴外人廖其發所有，於民國62年間
      ，伊將上開土地分割而贈與其一同居住之小孩，分別為：
      老二訴外人庚○○、老三被告、老四證人丁○○。因被告
      所有之154-15、154-20號地面臨巷道（即154-19、154-14
       號），而庚○○所有之154-16與154-21號地未面臨道路
      。於76年間，訴外人庚○○欲興建房屋做倉庫之用，惟因
      無路可通至外面之三豐路，故其提議與被告交換土地以使
      用建物，訴外人庚○○即於被告所有之上開地段154-15號
      興建倉庫，惟經921地震加上颱風即毀損後，就未再維修
      且已於92年拆除，現只剩荒廢之建物無人使用，至於被告
      於訴外人庚○○所有之系爭土地興建系爭建物至今已超過
      20年，嗣因訴外人庚○○經濟狀況不佳，為免日後糾紛，
      遂接受證人丁○○之建議，方於87年1月9日訴外人庚○○
      與被告至乙○○代書處補簽定同意書，其內容以系爭建物
      之範圍為交換使用之基礎，故2人之真意係系爭土地與被
      告所有之154-15號交換使用，惟因當時未經測量，被告僅
      依地形與目測興建，不知系爭建物坐落之正確地號已占用
      到154-21號地，故於交換土地時方漏寫154-21號。
    3.被告與原告之前手庚○○成立土地交換使用之契約，依最
      高法院82年度台上字第1357號、83年度台上字第2544號判
      決意旨，雙方係成立租賃契約之關係，故被告之占用原告
      土地，並非無權占有。且依民法第425條規定買賣不破租
      賃租賃之關係，被告對受讓土地之原告仍有租賃關係之效
      力，原告自不得請求拆屋還地。由此觀之，前手之事實，
      其後手亦應承受該存在之事實，不能要求被告移去或變更
      系爭建物。況被告興建系爭房屋時，原告之前手庚○○亦
      在場，知悉被告占用其土地建屋之事實，庚○○明知被告
      越界建築，並未異議，依民法第796條規定，亦不得請求
      被告拆屋還地。
    4.原告所有同地段第154-16號及154-21號，2地高低相差2公
      尺，縱將被告之房屋拆除，伊亦不能建屋，其可利用之價
      值低，而原告之地並未面臨道路，被告所有154-15號地，
      原告日後仍須通行該地，若從原告之主張，對原告日後使
      用並無實際益處，對兩造均百害而無實益，更造成被告之
      損失將反大於其利益，依最高法院71年台上字第737號判
      例意旨，已屬權利濫用，故原告不能請求被告拆屋。
    5.雖同意書並未記載使用方式，惟當時雙方皆有建屋於雙方
      之土地上，故未特別載明建屋使用。且當時未經測量，故
      僅依雙方所認知書寫地號，方會漏載另筆154-21地號，惟
      被告之房屋係一次建造完成並未增建，故可證當時與訴外
      人庚○○同意交換使用建屋，交換之範圍就是以當時被告
      房屋之位置為準。
    並聲明：駁回原告之訴及假執行之聲請。如受不利判決，願
    供擔保請准免為假執行。
參、兩造不爭執之事實：
一、坐落於台中縣后里鄉○○○段第154-21地號及同段第154-
    16地號2筆土地（下稱系爭土地），現均為原告所有。
二、系爭土地原所有權人係訴外人庚○○，原告取得系爭土地所
    有權係因92年6月23日拍賣事件向本院拍定取得。
三、被告所有建物確有占用系爭土地之事實，經台中縣豐原地政
    事務所測量結果，其分別占用上開地段第154-16號土地14平
    方公尺及第154-21號土地57平方公尺，面積共71平方公尺，
    原告就本件糾紛，曾聲請台中縣后里鄉調解委員會調解，惟
    仍未果。
肆、得心證之理由：
一、原告主張之事實，固據其提出土地登記謄本2份、地籍圖、
    台中縣后里鄉調解委員會調解不成立證明書及訴外人庚○○
    聲明書等影本各一份為證。被告則以前揭情詞置辯，復據其
    提出同意書影本一份附卷為憑。是本件兩造之爭點厥為：
  (1)原告依民法物上請求權之法律關係，訴請被告拆屋還地，是
    否有理由？被告抗辯本件應適用民法第796條之規定是否有
    據？
  (2)被告抗辯其與訴外人庚○○間，就上開地段154-15號土地與
    系爭土地有交換部分土地使用之約定，並據以向原告依民法
    第425條主張買賣不破租賃，是否有理由？
  (3)原告所為之本件請求是否構成權利濫用？
二、首就爭點(1)即原告依民法物上請求權之法律關係，訴請被告
    拆屋還地，是否有理由？被告抗辯本件應適用民法第796條
    之規定是否有據？以論：按「所有人對於無權占有或侵奪其
    所有物者，得請求返還之。」，民法第767條前段固定有明
    文。惟按「土地所有人建築房屋逾越疆界者，鄰地所有人如
    知其越界而不即提出異議，不得請求移去或變更其建築物。
    」，民法第796條前段亦定有明文。復按「土地所有權人建
    築房屋逾越疆界者，鄰地所有人如知其越界而不即時提出異
    議，得請求移去或變更其建築物，為民法第七百九十六條前
    段所明定，此項土地相鄰關係致一方之土地所有權擴張，而
    他方之土地所有權受限制，該權利義務對於嗣後受讓該不動
    產而取得所有權之第三人仍繼續存在。」，最高法院85年度
    台上字第119號民事裁判要旨可資參照。經查原告主張被告
    有占用系爭土地之事實，業據其提出與所述情節相符之土地
    登記謄本2份、地籍圖為證，並據本院依原告聲請囑託台中
    縣豐原地政事務所測量人員會同本院及兩造勘測系爭土地，
    而依上開地政機關測量結果，可知被告確有占用原告土地如
    附圖即台中縣豐原地政事務所96年10月31日土地複丈成果圖
    所示，其中上開地段第154-16號土地 (A)部分14平方公尺及
    同地段154-21號土地 (B)部分57平方公尺，合計 (A)(B)部
    份面積共71平方公尺土地，供被告搭建加強磚造房屋使用，
    此有該地政機關函覆本院如附圖之土地複丈成果圖可稽，即
    被告對於有占用如附圖所示土地及有搭建建築物使用之事實
    ，亦不爭執，是依本院調查之結果，堪信原告此部分之主張
    為真實可採。惟查被告以前揭情詞抗辯稱：被告興建系爭房
    屋時，原告之前手庚○○亦在場，知悉被告占用其土地建屋
    之事實，庚○○明知被告越界建築，並未異議，依民法第79
    6條規定，亦不得請求被告拆屋還地等情，業據其聲請傳喚
    證人即當初系爭房屋建築工人己○○於97年5月23日本院言
    詞辯論期日到庭證稱：「（法官問：被告目前使用的房屋是
    何人建造？）證人答：我和我先生幫他們蓋的。（法官問：
    在蓋這個房子的期間你知道庚○○有到過現場？）證人答：
    他一直都在那邊，因為他就住在旁邊，所以他有看到我們在
    蓋這棟房子，他看到弟弟在蓋房子，他很高興。（法官問：
    你是否知道這棟房子有一部分佔用到庚○○的土地？）證人
    答：知道，因為在測量時，他們有交換土地使用。（法官問
    ：庚○○在當時是否有表示反對你在系爭土地上蓋房子？）
    證人答：沒有。」等語甚詳，即證人原告之前手庚○○亦於
    同日到庭證稱：「（法官問：你的地是否被丙○○承買？）
    證人答：系爭土地我有向銀行抵押借款，後來被銀行拍賣，
    由原告買受。（法官問：土地被拍賣時，是否有戊○○佔用
    的房屋在系爭土地上？）證人答：有。（法官問：提示同意
    書，有何意見？《提示並告以要旨》）證人答：我不識字，
    但同意書上面的簽名是我所簽的。當初的土地都是我父親分
    給我們的，我和戊○○一人都分有一塊，土地都是相鄰在隔
    壁，戊○○有跟我商量兩塊地互相交換使用，這是在很久以
    前的事情，我已經不記得，但這是在戊○○要建屋之前就有
    跟我商量了，戊○○的土地給我使用，我也有使用被告的土
    地，被告在我的土地上建屋，戊○○建屋時我也知情，因為
    我就住在隔壁，我也有同意戊○○在系爭土地蓋房子。本來
    我們兩人分得的土地都是長方形後來互相同意交互使用變成
    正方形比較好使用。本來我和被告是親兄弟所以只有用口頭
    約定，後來才找代書幫我們寫成書面。」等語明確，是依上
    開證人之證述內容，可知被告建築系爭房屋雖有逾越疆界占
    用原告之前手庚○○所有系爭土地之事實，而庚○○當時即
    明知被告越界建築卻無提出異議，是依首揭民法第796條前
    段之規定，原告之前手庚○○自不得請求被告移去或變更其
    建築物。又系爭土地原所有權人係訴外人庚○○，原告取得
    系爭土地所有權係因92年6月23日拍賣事件向本院拍定取得
    乙節，為兩造所不爭，是參諸前開最高法院85年度台上字第
    119號民事裁判要旨，可知被告與原告之前手庚○○間既有
    民法第796條前段規定之適用，其二人間此一權利義務對於
    嗣後受讓該不動產而取得所有權之原告仍繼續存在，則原告
    亦自不得請求被告移去或變更其建築物，即確然無疑。被告
    執此抗辯，即屬有據，則原告猶憑以主張拆屋還地，即屬無
    據。
三、綜上所述，原告前揭主張，並無可採，是本件仍應以被告之
    抗辯，較可採信為真實。兩造間既有民法第796條前段規定
    之適用，業如前述，原告之土地所有權即受限制，則原告猶
    憑以主張依民法第767條前段之規定，請求被告拆屋還地云
    云，亦屬無據。從而，原告猶憑以訴請被告應將系爭坐落於
    台中縣后里鄉○○○段第154-16、154-21 地號土地上如附
    圖所示之 (A)(B)部份，面積共71平方公尺土地上之加強磚
    造建物拆除，並將土地返還於原告，即為無理由，應予駁回
    ，其假執行之聲請亦失所附麗，應併予駁回。
四、本件事實已臻明確，兩造其餘攻擊防禦方法，均與本案判決
    結果不生影響，爰不予逐一論述，併此敘明。
伍、訴訟費用負擔之依據：民事訴訟法第78條。
中    華    民    國    97    年    7    月    11   日
                  民事第四庭    法  官  呂明坤
正本係照原本作成。
如對本判決上訴，須於判決送達後20日內向本院提出上訴狀。
中    華    民    國    97    年    7    月    11   日
                                書記官  吳慕先


司法院資訊處製作；財團法人民間司法改革基金會備份。
